臺灣高等法院刑事判決
110年度上易字第666號
上  訴  人  臺灣桃園地方檢察署檢察官
被      告  林智祥


上列上訴人因被告違反毒品危害防制條例案件，不服臺灣桃園地
方法院109年度簡上字第300號，中華民國110年1月15日第一審判
決（聲請簡易判決處刑案號：臺灣桃園地方檢察署108年度毒偵
字第4867號），提起上訴，本院判決如下：
    主  文
上訴駁回。
    理  由
一、經本院審理結果，認第一審以檢察官就本件有起訴之程序違
    背規定之情事，對被告林智祥（下稱被告）為公訴不受理之
    諭知，核無不當，應予維持，並引用第一審判決書所記載之
    理由（如附件）。
二、檢察官上訴意旨略以：
　㈠按毒品危害防制條例對於進入司法程序之戒癮治療方式，採
    取「觀察、勒戒或強制戒治」及「附命緩起訴」雙軌制，其
    目的在給予施用毒品者戒毒自新機會。被告既同意參加戒癮
    治療，由檢察官採行「附命緩起訴」方式，此後「附命緩起
    訴」經撤銷，自不能再改採「觀察、勒戒或強制戒治」方式
    ，重啟處遇程序。是修正前毒品危害防制條例第24條乃一般
    刑事訴訟程序之例外規定，屬刑事訴訟法第1 條第1 項規定
    之「其他法律所定之訴訟程序」。修正前毒品危害防制條例
    第24條第2項規定「前項（第1項）緩起訴處分，經撤銷者，
    檢察官應依法追訴」，已明示施用毒品案件於撤銷緩起訴處
    分後之法律效果為「依法追訴」，此乃因被告事實上已接受
    等同「觀察、勒戒」之處遇，惟其竟未能履行該條件，自應
    於撤銷緩起訴處分後就前案依法起訴，而無再次聲請法院裁
    定觀察、勒戒之必要。且「附命緩起訴」後，3年（原規定5
    年，下同）內再犯施用第一級或第二級毒品者，因其事實上
    已接受等同「觀察、勒戒」處遇，顯見再犯率甚高，原規劃
    之制度功能已無法發揮成效，自得依109年1月15日修正公布
    之毒品危害防制條例第23條第2項或修正前第24條第2 項規
    定之相同法理，逕行提起公訴，無再依毒品條例第20條第1 
    項重為聲請觀察、勒戒必要。否則若被告心存僥倖，有意避
    險，選擇對其較有利之戒癮治療，如有再犯，又可規避直接
    起訴之規定，自與法律規範目的有悖（最高法院104 年度第
    2 次刑事庭會議決議參照）。
　㈡經查，被告前因施用第二級毒品案件，經臺灣桃園地方檢察
    署檢察官以106年度毒偵字第5287號為附命完成戒癮治療緩
    起訴處分，並於107年2月23日確定等情，有被告之全國刑案
    資料查註紀錄表在卷可參，是被告事實上已接受等同「觀察
    、勒戒」之處遇。而被告於前開緩起訴處分確定後3年內之1
    08年8月13日上午6時許，犯本件之施用第二級毒品犯行，揆
    諸上開說明，自應由檢察官逕行起訴，無再行聲請法院裁定
    觀察、勒戒之必要。是本件檢察官起訴與法定程式相符，原
    審諭知不受理判決，尚嫌未洽。綜上，原審認事用法尚嫌未
    洽，爰請撤銷原判決，更為適當合法之判決云云。
三、按：
　㈠起訴之程序違背規定者，法院應諭知不受理之判決；又對於
    原審諭知不受理之判決上訴時，第二審法院認其為無理由而
    駁回上訴，得不經言詞辯論為之，刑事訴訟法第303條第1款
    、第372條分別定有明文。
　㈡109年1月15日修正公布、同年7月15日施行之毒品危害防制條
    例第20條第3 項規定，犯第10條之罪於觀察、勒戒或強制戒
    治執行完畢釋放後，3年後再犯第10條之罪者，適用同條前2
     項之規定，即再經觀察、勒戒或強制戒治等程序。上開所
    稱「3年後再犯」，只要本次再犯（不論修正施行前、後）
    距最近1次觀察、勒戒或強制戒治執行完畢釋放，已逾3 年
    者，即該當之，不因其間有無犯第10條之罪經起訴、判刑或
    執行而受影響(最高法院刑事大法庭109年度台上大字第3826
    號裁定意旨參照)。
　㈢毒品危害防制條例第35條之1第2款規定，係仿87年5月20日修
    正施行之第35條所增訂，然當時對施用毒品者戒癮治療處遇
    方式只有「觀察、勒戒或強制戒治」，與嗣修法後已有多元
    處遇規定可供適當擇用之情形，難以相提並論。適用上自應
    與時俱進，且該條文第2款前段所稱「依修正後規定處理」
    ，未明文應一律依職權裁定觀察、勒戒，則法院對於審判中
    之案件，視個案情形，分別裁定令入勒戒處所觀察、勒戒，
    或判決不受理，使檢察官衡酌判斷如何經由多元化之緩起訴
    處遇，達成戒除毒癮目的，均屬之。因此，就本次再犯第10
    條之罪，距最近1 次觀察、勒戒或強制戒治執行完畢釋放後
    ，已逾3年者，法院依職權裁定觀察、勒戒，或為不受理之
    判決，依法條之文義、立法理由，或基於被告利益、修法意
    旨，均屬有據。為求彈性適用，於程序經濟及被告利益間取
    得平衡，並參酌毒品危害防制條例為維護國民身心健康之立
    法目的，暨本次修正毒品危害防制條例第24條已擴大檢察官
    對施用毒品者附條件緩起訴之範圍，使其能視個案具體情節
    給予適當多元處遇之修法精神，法院自得斟酌個案情形，擇
    一適用（最高法院109年度台抗大字第1771號裁定參照）。
四、經查：　　　　
　㈠本件被告未曾因施用毒品案件執行觀察、勒戒或強制戒治處
    遇，其曾因施用毒品案件，經臺灣桃園地方檢察署檢察官於
    107年2月23日以106年度毒偵字第5287、6255號為附命完成
    戒癮治療之緩起訴處分確定，嗣因未完成戒癮治療及未按時
    完成尿液採驗等情，違反刑事訴訟法第253條之2第1項第6、
    8款之規定，經同署檢察官以108年度撤銷字第174號撤銷緩
    起訴處分；另因違反品危害防制條例案件，經同署檢察官於
    107年7月16日以107年度毒偵字第2607號為附命戒完成戒癮
    治療之緩起訴處分確定，嗣因被告另涉違反毒品危害防制條
    例案件及未完成戒癮治療，經同署檢察官以108年度撤緩字
    第615號撤銷緩起訴處分等情有上開撤銷緩起訴處分書、本
    院被告前案紀錄表在卷可憑。
　㈡被告雖曾為附條件之緩起訴，然依上說明，仍不得視為事實
    上已接受等同觀察、勒戒或強制戒治之處遇執行完畢，倘被
    告本件成立施用毒品罪，仍應依毒品危害防制條例第20條第
    1項、第24條等規定，由檢察官基於一次性之整體規劃而重
    啟多元處遇程序，視被告本案情節，由檢察官依現行法規定
    為妥適之相關處分，即為觀察、勒戒或附條件緩起訴之裁量
    。
　㈢檢察官依修正前毒品危害防制條例規定對本件提起公訴，起
    訴程序固未違背當時之規定，然依新修正之毒品危害防制條
    例規定，本案已不得追訴，從而，檢察官就本件聲請簡易判
    決處刑，自屬起訴程序違背規定，應諭知不受理判決。
　㈣原審認檢察官應依修正後毒品危害防制條例第20條第3項、現
    行法第24條等規定，由檢察官基於一次性之整體規劃而重啟
    處遇程序，視被告個案情形而決定是否適合「觀察、勒戒或
    強制戒治」或給予「附命完成戒癮治療緩起訴處分」之機會
    ，並非逕將被告提起公訴，因認不得以簡易判決處刑，而改
    依通常程序審理，並依刑事訴訟法第303條第1款、第307條
    之規定諭知公訴不受理之判決，且不經言詞辯論為之，經核
    於法並無不合。檢察官提起本件上訴，指摘本件被告應予以
    追訴處罰，原判決諭知公訴不受理有適用法律之違誤，為無
    理由，應予駁回，並不經言詞辯論為之。
據上論斷，應依刑事訴訟法第368條、第372條、第373條，判決
如主文。
中　　華　　民　　國　　110 　年　　7 　　月　　28　　日
                  刑事第二十一庭審判長法　官  許宗和
                                      法　官  黃惠敏
                                      法　官  章曉文 
以上正本證明與原本無異。
不得上訴。
                                      書記官  賴又瑄
中　　華　　民　　國　　110 　年　　7 　　月　　28　　日